臺灣臺中地方法院刑事判決　　　　　　　　　　　　　　九十三年度自字第二二號
　　自　訴　人　庚○○
　　　　　　　　丙○○
　　　　　　　　辛○○
　　共　　　同
　　代　理　人　朱元宏律師
　　　　　　　　蘇哲科律師
　　被　　　告　甲○○
　　選任辯護人　陳益軒律師
右列被告因詐欺案件，經自訴人提起自訴，本院判決如左：
    主  文
甲○○無罪。
    理  由
一、自訴意旨略以：被告甲○○為瑞油有限公司（下稱瑞油公司）負責人，於民國八
    十九年底，分別向自訴人庚○○、丙○○、辛○○稱其胞弟乙○○亦為瑞油公司
    股東，因不願繼續參與該公司經營，欲退出並轉讓所有股份，遂邀請自訴人入股
    以詐取入股金，自訴人不疑有他，乃分別交付入股金予被告，嗣經自訴人查覺被
    告並未將自訴人交付之入股金交付予其胞弟乙○○，而乙○○亦否認有轉讓股份
    ，並退出公司經營之情事，且時至今日，瑞油公司之股東名簿及公司變更登記事
    項卡，亦未將自訴人登記為股東，自訴人等至此方知受騙，被告以入股為由，致
    使自訴人等陷於錯誤，分別交付現金新台幣（下同）三十二萬元、二十萬元、九
    十三萬八千一百元，事後均藉詞推託，未為入股事宜，並將前述款項花用殆盡，
    係以虛偽入股之方式施用詐術，使自訴人交付現金，因認被告涉犯刑法第三百三
    十九條第一項詐欺取財罪嫌等語。
二、按犯罪事實應依證據認定之，無證據不得認定犯罪事實，又不能證明被告犯罪者
    ，應諭知無罪之判決，刑事訴訟法第一百五十四條第二項及第三百零一條第一項
    分別定有明文。次按刑事訴訟法上所謂認定犯罪事實之證據，係指足以認定被告
    確有犯罪行為之積極證據而言；如未能發現相當證據或證據不足以證明，自不能
    以推測或擬制之方法，以為裁判基礎（最高法院二十九年上字第三一○五號、四
    十年台上字第八十六號判例參照）。而告訴人之告訴，係以使被告受刑事訴追為
    目的，是其陳述是否與事實相符，仍應調查其他證據以資審認；刑法第三百三十
    九條第一項之詐欺罪，須行為人施用詐術，致他人陷於錯誤而為財物之交付始可
    ，如行為人並未施用詐術，或其所用方法不能認係詐術，亦不致使人陷於錯誤，
    即均與該條之構成要件有間（最高法院五十二年台上字第一三００號、四十六年
    台上字第二六０號判例參照）。自訴人認被告涉犯詐欺取財罪，係提出瑞油公司
    變更登記事項卡、被告親筆所寫明細、瑞油公司薪資表、損益明細表，並聲請傳
    傳喚證人黃輝雄到庭，及舉證人乙○○於臺灣南投地方法院檢察署九十三年度偵
    字第二一五號被告被訴偽造文書等案件偵查中之證述為證，為其論據。訊據被告
    固坦承邀自訴人投資入股瑞油公司，因而向自訴人庚○○、丙○○、及辛○○分
    別收取入股金三十二萬元、二十萬元及九十三萬元之事實，惟堅決否認有詐騙自
    訴人之情事，辯稱：當時是因為公司營運狀況不好，積欠廠房租金、廠商貨款及
    員工薪資等，亟需資金，才以伊胞弟乙○○要退出一部分股份為由，邀自訴人入
    股，乙○○雖為公司股東，然未曾管理公司之業務、財務，有關公司之運作，乙○○均授權予伊全權處理，況自訴人也有同意先行以投入之一部分資金清償債務
    ，其他則作為公司運作之資金，待公司有賺錢，再返還伊弟弟乙○○之退股金，
    其後無法依約撥百分之五之乾股予自訴人庚○○之原因，係因為另一股東戊○○
    於股東會議時不同意，自訴人庚○○也有參加該次會議，也知道原因，嗣自訴人
    庚○○因認瑞油公司無前景，表示不願再投資；自訴人丙○○則是因為迄未能繳
    足入股金，嗣又表明不欲投資，伊才未將自訴人庚○○、丙○○登記為股東；至
    於自訴人辛○○則係後來懷疑自訴人丙○○有偷賣廢油之情形，遂打消投資意願
    ，故雙方未就自訴人辛○○入股一事真正達成合意，自無需將自訴人辛○○登記
    為股東，伊並無詐欺自訴人之意思等語。
三、經查：
（一）按證人、鑑定人依法應具結而未具結者，其證言或鑑定意見，不得作為證據，
      刑事訴訟法第一百五十八條之三定有明文。查證人乙○○於臺灣南投地方法院
      檢察署九十三年度偵字第二一五號被告被訴偽造文書等案件偵查中，於九十三
      年六月三日至該署作證，當時並無刑事訴訟法第一百八十六條第一項不得令其
      具結之情形，惟該案檢察官並未令其具結等情，業經本院調閱該卷查核無訛，
      並有該案偵查筆錄影本一份在卷可稽（見本院卷第一四六、一五０頁），依前
      開規定，證人乙○○於該案之證述，不得作為判斷之依據，合先敘明。
（二）證人即瑞油公司股東戊○○於本院審理時結證稱：九十年底時被告就告訴伊說
      瑞油公司一直虧損，虧了一百多萬元等語（見本院卷第一０六頁），核與證人
      即瑞油公司之前任會計己○○於本院審理時結證稱：伊自九十一年四月十六日
      起在瑞油公司擔任會計，九十一年八月以後就將會計工作交接予丁○○，九十
      一年八月以前，瑞油公司都沒有賺錢等語（見本院卷第一二０頁）、證人亦為
      瑞油公司之會計丁○○於本院審理時結證稱：伊自九十一年八月五日起至九十
      三年五月三十一日止，在瑞油公司擔任會計工作，九十一年結算的時候，瑞油
      公司虧損一百多萬元，九十二年以後，有時每個月收支打平，有時候虧損二、
      三十萬元等語（見本院卷第一一三、一一五頁）相符。且證人丁○○於本院審
      理時復結證稱：自訴人丙○○是瑞油公司油罐車司機，有時幫公司載貨，公司
      會付給他運費，自訴人庚○○是瑞油公司南部業務助理，有關南部業務廠商都
      是由庚○○在負責接洽，伊用匯款方式將廠商原料費用匯給庚○○，再由庚○○與廠商結算等語（見本院卷第一一四頁），足證自訴人丙○○及庚○○當時
      均任職於瑞油公司，則其二人對於瑞油公司之營運狀況自不能諉為不知。再參
      酌自訴人劉建成自承：瑞油公司先前即積欠伊八萬元借款等語（見本院卷第三
      頁）、自訴人丙○○自承：瑞油公司之前即積欠伊運輸費用二十萬元等語（見
      本院卷第四頁）、自訴人辛○○自承：先前瑞油公司即積欠伊貨款二十六萬一
      千九百元等語（見本院卷第五頁），亦足見自訴人當時對瑞油公司財務已處於
      虧損之狀況知之甚詳。被告辯稱：當時是因為公司營運狀況不好，積欠廠房租
      金、廠商貨款及員工薪資等，亟需資金，才邀自訴人入股等語，應可採信。
（三）證人丁○○於本院審理時結證稱：伊在瑞油公司任職期間是由被告經營瑞油公
      司，伊只有在公司變更登記事項卡上看到乙○○是股東，伊任職期間乙○○都
      沒有到公司等語（見本院卷第一一四、一一五頁）。參酌證人己○○於本院審
      理時結證稱：伊瑞油公司都由被告在負責經營，戊○○有交代每個月月初，要
      把上個月整個支出及每天公司進出油量資料傳真給他看，伊只知道自訴人丙○○及庚○○有投資，被告、戊○○、丙○○及庚○○每個月都有開會等語（見
      本院卷第一二一頁），亦未證述曾見乙○○前往瑞油公司開會，或從事任何職
      務。足見被告之胞弟乙○○雖亦為瑞油公司之股東，但瑞油公司之事務實際上
      均委由被告處理，乙○○未曾過問，而被告邀自訴人入股瑞油公司時，瑞油公
      司事實上處於虧損狀況，被告將所收之入股金，先行償還公司所積欠之債務，
      亦屬合理。況被告已於九十一年十一月份、九十二年二月份之損益表各編列乙○○退股金二十萬元、三十萬元，有各該損益表在卷可稽（見本院卷第二十、
      二一頁），已有將乙○○之退股金返還予乙○○之行為。且若被告真係以乙○○退股為幌子，詐騙自訴人入股，則其為防騙行揭穿，掩飾尚且不及，豈有於
      須交付各股東觀覽之損益表上為如此記載之理？是被告辯稱：伊胞弟乙○○均
      授權伊全權處理公司事宜，自訴人也有同意先行以其等投入之一部分資金清償
      債務，其他則作為公司運作之資金，待公司有賺錢，再返還伊弟弟乙○○的退
      股金等語，應可採信。
（四）證人丁○○於本院審理時結證稱：伊任職期間看過自訴人丙○○及庚○○到公
      司開會，伊是由庚○○應徵而來，丙○○每週約有三、四次會載油到公司，他
      們二人都會視公司狀況來公司與被告及戊○○開會，有時半個月一次，有時一
個月一次；在九十一年農曆過年前，伊看公司變更登記事項卡之股東未列丙○○、庚○○名字，伊有問丙○○，為何股東名冊未列名，丙○○也說不清楚，
      並要求伊影印名冊給他，之後就未再提起此事；丙○○、庚○○有領九十一年
      十月份至九十二年二月份及九十二年十月之薪資，因被告說公司資金有問題，
      叫伊九十二年二月份以後不要發放薪資給股東，丙○○及庚○○亦未作何反應
      ；伊進公司時己○○就介紹說庚○○、丙○○及戊○○是公司股東，但沒有提
      到辛○○是公司的股東，伊也從未看過辛○○，直到九十二年那段期間公司有
      向辛○○買貨，才知道有辛○○這個名字，也沒有見過面，乙○○只是股東名
      冊上有登記，但從未看過他等語（見本院卷第一一六至一一七頁）。證人己○○於本院審理時亦結證稱：伊只知道自訴人丙○○及庚○○有投資，被告、戊○○、丙○○及庚○○每個月都有開會等語（見本院卷第一二一頁）。而自訴
      人丙○○、庚○○確領取瑞油公司九十一年十月份至九十二年一月份之薪資，
      此為其二人所自承，復有瑞油公司薪資表在卷足憑（見本院卷第十四至十七頁
      ）。準此，被告邀自訴人入股時，瑞油公司實際上既處於虧損狀況，瑞油公司
      事實上復由被告經營，被告身為經營者，為挽救公司，其主觀上認其胞弟乙○○委由其全權處理公司事由，是其以其胞弟乙○○欲出讓持股為名義邀自訴人
      入股，縱有未告知乙○○之情事，然參酌自訴人丙○○、庚○○既多次到瑞油
      公司與被告及股東戊○○開會，復數次領取瑞油公司之薪資，顯見被告收受其
      等之入股金後，已讓其等實際參與瑞油公司之經營，復分享經營之成果，被告
      並非虛偽邀自訴人入股，自訴人庚○○及丙○○事實上已為瑞油公司之股東，
      自不能以股東名冊尚未將自訴人丙○○、庚○○列名，即認其二人非瑞油公司
      之股東，並推認被告邀其二人入股，主觀上有對二人施用詐術之不法所有意圖
      。
（五）證人戊○○於本院審理時結證稱：是有開股權確認會議，應該是在九十二年七
      、八月間，實際時間伊記不起來，那次開會有伊、被告、丙○○及庚○○，被
      告說伊擁有百分之四十股份，被告擁有百分之六十，被告說自訴人入股後，要
      重新計算，結果伊之股份變成百分之三十四，被告變成百分之五十一，其餘要
      給自訴人三人，伊不同意這樣的方案，後來伊跟自訴人丙○○、庚○○計算後
      ，伊跟被告應該各擁有百分之四十二點五，其餘的才是自訴人的股份，但是被
      告不同意，沒有簽名，伊跟庚○○、丙○○都有簽名，伊不同意被告的方案，
      因為伊並沒有出賣股份，為何將伊之股份變成百分之三十四；被告說擁有百分
      之六十之股份，其中百分之三十是他弟弟乙○○的股份，且被告也說將乙○○
      之股份賣給自訴人，所以伊不同意被告處分百分之六十之股份；自訴人當時是
      以一股八萬元，買百分之三十股份，自訴人說要拿其中三十萬元給被告的胞弟
      乙○○，其餘留給公司作運轉用，這些話是自訴人與被告決定後，再由自訴人
      與被告告訴伊等語（見本院卷第一０八至一一０頁），亦足以證明自訴人庚○○及丙○○繳交入股金後，不但已實際參與瑞油公司之運作，亦與被告及股東
      戊○○等人商討自訴人庚○○、丙○○持有股份數之事宜，僅未達成合意而已
      ，且依證人丁○○前開證述，自訴人丙○○亦知何以未列名股東名冊之事，益
      徵被告確有邀約自訴人入股之真意，並無施用詐術之情事。
（六）證人丁○○於本院審理時復結證稱：瑞油公司九十二年二、三月之損益表（見
      本院卷第十九、二一、二十二頁）是伊製作的，該三張損益表中有記載股東退
      股金辛○○各三十萬元，當時伊有問被告這筆金額是支付哪方面款項，被告說
      是辛○○的退股金，伊就按照被告所說記載，伊有質疑辛○○並非股東為何要
      做這樣的科目，被告跟伊說在九十年公司有欠辛○○貨款二十幾萬元，且辛○○在九十一年一月份有拿現金九十幾萬元進來入股，後來因為辛○○想要退股
      ，所以公司必須把錢還給辛○○等語（見本院卷第一一八頁）。而自訴人辛○○亦到庭陳稱：伊有拿回所投資之一百二十萬元，伊要撤回對被告之自訴等語
      （見本院卷第三五頁），且瑞油公司確於九十一年十一月份、九十二年二、三
      月份之損益表各編列自訴人辛○○退股金三十萬元，有各該損益表在卷可稽（
      損益表誤載為『鞏先生』，見本院卷第二十至二二頁），足證被告辯稱：自訴
      人辛○○嗣打消投資意願，故雙方未就辛○○入股一事真正達成合意，自無需
      將辛○○登記為股東等語，亦屬可採。自訴人辛○○告知被告有意退股時，被
      告旋交待會計需將自訴人辛○○之入股金返還自訴人辛○○，亦足以證明被告
      並無詐欺自訴人辛○○之意。
四、綜上所述，被告並無對自訴人施用詐術之情事，自訴人亦未陷於錯誤，本件自訴
    人所提出之證據或所指出之證明方法，尚不足為被告有罪之積極證明，或說服本
    院形成被告有罪之心證。此外，復查無其他積極之證據足資證明被告確有自訴人
    所指詐欺取財之犯行，被告之犯罪事實即屬不能證明，依法自應諭知無罪之判決
    。
據上論斷，應依刑事訴訟法第三百四十三條、第三百零一條第一項，判決如主文。
中      華      民      國    九十三    年      十      月     十四     日
                              臺灣臺中地方法院刑事第十一庭
                                  審判長法  官  蔡  名  曜
                                        法  官  郭  書  豪
                                        法  官  黃  渙  文
右正本證明與原本無異。
如不服本判決，應於送達後十日內向本院提出上訴狀 （須附繕本），上訴於台灣高等
法院台中分院。
                                        書記官
中      華      民      國    九十三    年      十      月     十四     日
